【裁判字號】    98,台上,2089
【裁判日期】    981105
【裁判案由】    請求塗銷抵押權登記等
【裁判全文】
最高法院民事判決            九十八年度台上字第二○八九號
上  訴  人  國防部軍備局
法定代理人  乙○○
上  訴  人  國防部軍備局生產製造中心技術訓練中心
法定代理人  丙○○
共      同
訴訟代理人  李志澄律師
被 上訴 人  祭祀公業福德爺
法定代理人  丁○○
被 上訴 人  甲○○
上 列一 人
訴訟代理人  林  恕律師
上列當事人間請求塗銷抵押權設定登記等事件，上訴人對於中華
民國九十八年四月十四日台灣高等法院第二審判決（九十四年度
重上字第三一八號），提起上訴，本院判決如下：
    主  文
原判決廢棄，發回台灣高等法院。
    理  由
本件上訴人國防部軍備局生產製造中心技術訓練中心（下稱技訓
中心）之法定代理人，於第三審程序中由林清澄變更為丙○○，
有國防部民國九十八年七月十六日國人管理字第○九八○○○九
七二七號令可稽，茲丙○○具狀聲明承受訴訟，核無不合。又祭
祀公業條例已於九十七年七月一日施行，祭祀公業未依該條例第
二十一條、第二十二條規定向主管機關登記為祭祀公業法人者，
仍不失為非法人團體，自有當事人能力。本件被上訴人祭祀公業
福德爺經查雖尚未辦理登記為祭祀公業法人，且於原審係以其管
理人丁○○自己名義代為訴訟行為，但該公業既屬非法人團體，
具有當事人能力，即應逕列其公業名義祭祀公業福德爺為上訴人
，並以原管理人丁○○為其法定代理人。均先予敘明。
次查，上訴人主張：坐落台北市○○區○○段四小段一九○、一
九○之一、一九○之二、一九一、一九一之一、一九一之二、一
九一之三地號土地（即重測前同所三張犁段二九六、二九六之一
地號土地，下稱系爭土地）係登記為具神明會性質之「公業福德
爺」所有，前國防部第四四兵工廠於三十九年三月十三日以新台
幣（下同）五千元之價格，向公業福德爺之代表人周高土購買系
爭土地，並由周高土將系爭土地交付該兵工廠占有使用迄今。嗣
因國防部第四四兵工廠裁編，系爭土地之買賣契約移由上訴人國
防部軍備局（下稱軍備局）承受，系爭土地並移由技訓中心占有
使用，雖迄未完成系爭土地所有權移轉登記，惟軍備局為系爭土
地之實際所有權人，技訓中心為系爭土地之有權占有人。又系爭
土地之管理人自日據時期起即登記為周永崇，然丁○○與訴外人
周輝雄竟偽稱系爭土地為「祭祀公業福德爺」所有財產，彼二人
為祭祀公業福德爺之派下員，於七十六年間依祭祀公業土地清理
要點規定，向主管機關申報系爭土地為祭祀公業福德爺所有，經
台北市松山區公所（下稱松山區公所）依法公告後，發給派下員
名冊暨財產清冊，嗣因周輝雄拋棄派下權，僅餘丁○○一人為祭
祀公業福德爺之派下員，丁○○乃選任自己為祭祀公業福德爺之
管理人，並據以向地政機關申請將系爭土地之管理人變更登記為
丁○○。丁○○明知祭祀公業福德爺對於系爭土地並無所有權，
其本人對於系爭土地亦無合法之管理處分權存在，且祭祀公業福
德爺或丁○○個人與被上訴人甲○○間亦無債權債務關係存在，
竟於九十二年六月十三日將系爭土地中之一九○之一地號土地（
下稱一九○之一地號土地）虛偽設定債權額五千萬元之抵押權（
下稱系爭抵押權）予甲○○，依民法第八十七條第一項規定，上
開因通謀而為虛偽意思表示所成立之抵押債權及系爭抵押權均應
不存在。丁○○所為設定系爭抵押權之行為，雖為無權處分，對
一九○之一地號土地真正所有權人之公業福德爺不生效力，惟因
丁○○所為設定系爭抵押權之行為，將使伊就一九○之一地號土
地之買賣權利及占有使用權利，有因該筆土地遭受拍賣而被拍定
人否定之風險，因而有提起本件確認之訴之法律上利益。又伊基
於買賣權利人之地位，得代位公業福德爺行使物上請求權，亦得
基於占有人之地位行使物上請求權，以排除被上訴人對一九○之
一地號土地之妨害等情，爰依民法第二百四十二條、第七百六十
七條、第九百六十二條之規定，求為確認丁○○即祭祀公業福德
爺管理人（於本院更正為祭祀公業福德爺）與甲○○間設定之系
爭抵押權及抵押債權均不存在。甲○○應將系爭抵押權設定登記
予以塗銷之判決。嗣於原審以上述聲明為先位之訴，追加備位之
訴，聲明求為確認甲○○之系爭抵押權不存在。甲○○應將系爭
抵押權設定登記予以塗銷之判決（未繫屬於本院者，不予贅述）
。
被上訴人祭祀公業福德爺則以：系爭土地在日據時期之登記名義
人為公業福德爺，係因日據時期僅祭祀公業得成為土地之登記主
體，其他社會組織包括神明會均不得成為土地之登記主體，故上
開登記仍可認定系爭土地係伊所有。嗣國民政府於三十五年間接
收台灣後，即將系爭土地之所有權人名義更正為祭祀公業福德爺
，由上開更名登記觀之，系爭土地確係伊所有。台北市政府雖於
四十五年間逕行將系爭土地之所有權人名義再次變更為公業福德
爺，仍不能改變系爭土地係伊所有之事實，依債之相對性原則，
系爭土地之買賣契約不能拘束伊。縱認系爭土地得登記為神明會
性質之公業福德爺所有，依日據時期民法，系爭土地仍屬公業福
德爺之全體會員公同共有，而系爭土地之買賣文件所載周高土、
周灶、程金昌、程海、周萬、林自然、林永連等人，均與公業福
德爺連名帳所載成員無關，且周高土並非公業福德爺之管理人，
亦未經公業福德爺之全體會員授權出售系爭土地，上訴人亦不得
依據買賣契約關係，請求公業福德爺辦理系爭土地所有權移轉登
記等語。另被上訴人甲○○亦以：上訴人占有系爭土地與系爭抵
押權兩者間之性質並非不能相容，上訴人之法律上地位難認有何
不安之狀態，不得依民法第九百六十二條規定，主張其有受確認
判決之法律上利益。又周高土於三十五年間向地政機關提出之台
灣省土地關係人繳驗憑證申請書已載明系爭土地為祭祀公業福德
爺所有，周高土並非祭祀公業福德爺之管理人，亦未獲祭祀公業
福德爺全體派下員之授權，無權處分系爭土地，其出賣系爭土地
對祭祀公業福德爺不生效力，上訴人無權占有系爭土地，亦難認
渠等有即受確認判決之法律上利益。系爭土地業經地政機關於九
十五年二月十日回復登記所有權人為公業福德爺，管理人為周永
崇，上訴人先位聲明之請求亦難認有即受確認判決之法律上利益
。再者，上訴人並未證明周高土有權代理公業福德爺出售系爭土
地，亦不能證明公業福德爺怠於行使權利，上訴人無權依民法第
二百四十二條規定，代位公業福德爺提起本件訴訟。伊確曾於八
十五年間貸與丁○○五千萬元，並由祭祀公業福德爺提供一九○
之一地號土地為擔保設定系爭抵押權予伊，而伊因此所涉及刑責
部分，亦經刑事法院諭知無罪確定。又另案第一審法院九十一年
度重訴字第二七二○號確認土地所有權不存在事件確定判決雖認
定：祭祀公業福德爺之全體派下員就系爭土地之所有權不存在，
惟系爭抵押權於九十二年六月十三日設定時，伊並不知有上開訴
訟存在，且系爭土地之管理人仍登記為丁○○，伊善意信賴土地
登記，而與丁○○合意設定系爭抵押權，應受土地法第四十三條
規定之保護等語，資為抗辯。
原審維持第一審所為上訴人敗訴之判決，駁回其上訴，並駁回其
追加之訴，無非以：上訴人提起第二審上訴後，追加備位聲明，
經核其追加之訴與原訴之爭點相同，證據資料亦得相互援用，其
請求之基礎事實係屬同一，依民事訴訟法第四百四十六條第一項
但書、第二百五十五條第一項第二款之規定，應予准許。次查系
爭土地現為技訓中心占有使用中，系爭土地於三十五年間辦理總
登記時，登記所有權人為公業福德爺，管理人為周永崇，嗣丁○
○於七十六年間向松山區公所申報系爭土地為祭祀公業福德爺所
有，經該所依祭祀公業土地清理要點規定代為公告且無人異議後
，即以七十八年七月四日北市松民字第一三九一四號函發給派下
員名冊及財產清冊，嗣由改隸後之台北市信義區公所依丁○○之
申請，就祭祀公業福德爺之派下員變更為丁○○一人、祭祀公業
福德爺之管理人變更為丁○○等事項予以備查，丁○○並據以向
地政機關申請將系爭土地之管理人名義變更為丁○○，嗣因上訴
人對丁○○所提起之確認土地所有權不存在事件，經第一審法院
判決確認祭祀公業福德爺之派下員全體就系爭土地之所有權不存
在、原審駁回丁○○及祭祀公業福德爺之上訴並告確定，台北市
政府乃於九十四年十二月七日撤銷松山區公所七十八年七月四日
函文所核發之派下員名冊及財產清冊，地政機關並於九十五年二
月十日將系爭土地之管理人名義回復登記為周永崇，惟丁○○於
上開回復登記前之九十二年六月十三日，已提供一九○之一地號
土地為擔保設定債權額五千萬元之系爭抵押權予甲○○等情，為
兩造所不爭執，並有松山區公所七十六年五月四日公告及七十八
年七月四日函文、土地登記謄本、第一審法院九十一年度重訴字
第二七二○號民事判決及台北市政府民政局九十七年七月十一日
函文可稽，堪信為真實。又查丁○○曾另案對技訓中心（原名稱
為聯勤技術訓練中心）提起損害賠償訴訟，並在該事件第二審及
第一次更審訴訟程序中迭主張系爭土地為祭祀公業福德爺所有，
伊為管理人，並本於所有權人之地位，請求技訓中心返還占用系
爭土地之不當得利，而經各該審將丁○○所為此部分之主張列為
重要爭點，並認定系爭土地屬具神明會性質之公業福德爺所有，
該事件經最高法院九十二年度台上字第二二八一號判決駁回丁○
○之上訴而告確定。又上訴人亦在另案確認土地所有權不存在事
件中，主張系爭土地為具神明會性質之公業福德爺所有，亦經該
事件第一審法院將上開主張列為重要爭點，並認定系爭土地屬具
神明會性質之公業福德爺所有，且因兩造均未就其敗訴部分聲明
不服而告確定。丁○○就上開已為法院判斷之重要爭點即系爭土
地為具神明會性質之公業福德爺所有，不得再於本件對同一當事
人技訓中心為相異之主張。系爭土地為具神明會性質之公業福德
爺所有，而神明會可分為財團性質之神明會及社團性質之神明會
。財團性質之神明會，以會產為會之重心，會員對於會產並無直
接之權利義務；反之，社團性質之神明會，如未經為法人登記者
係以會員為會之中心，會員之權利，除共益權外，亦多自益權，
一般情形，具有濃厚的私益色彩，乃屬公同共有之性質。依另案
丁○○與訴外人周典松等人間請求確認派下權存在事件卷內所附
之福德爺日清簿，該簿冊所載期間係自日據時期昭和三年起，迄
至七十五年止，其內容係關於各年度爐主人別、會員借還金紀錄
、爐主辦菜金收支暨土地租金分配等事宜，足見公業福德爺係具
有濃厚的私益色彩，應屬社團性質之神明會，其所有系爭土地應
為其全體會員所公同共有。惟依上訴人所提出於三十九年間所簽
訂之系爭土地買賣契約書及絕賣證書所示，其上所載出賣人僅為
周高土一人，而依福德爺日清簿之記載，公業福德爺於三十九年
間之爐主係林章南，周高土僅係十餘名會員中之一員，且上訴人
亦自認系爭土地因當時無法備齊公業福德爺全體會員之印鑑證明
，致不能完成所有權移轉登記，於買賣當時亦未取得公業福德爺
全體會員同意出售系爭土地之證明文件，顯見周高土出賣系爭土
地，並未徵得公業福德爺全體會員之同意。系爭土地之買賣契約
既未經公業福德爺全體會員之同意，對公業福德爺不發生效力，
軍備局自無從繼受系爭土地買賣契約之買受人地位，對公業福德
爺主張買受人之權利，而得代位公業福德爺行使系爭土地之物上
請求權。軍備局依據民法第二百四十二條、第七百六十七條之規
定，先位請求確認被上訴人間之抵押債權不存在及被上訴人間所
設定之系爭抵押權不存在，併請求甲○○塗銷系爭抵押權設定登
記部分；及備位請求確認甲○○所設定之系爭抵押權不存在，併
請求其塗銷系爭抵押權設定登記，均屬無據。再按確認之訴非原
告有即受確認判決之法律上利益者，不得提起。所謂即受確認判
決之法律上利益，係指法律關係之存否不明確，原告主觀上認其
在法律上之地位有不安之狀態存在，且此種不安之狀態，能以確
認判決將之除去者而言，若縱經法院判決確認，亦不能除去其不
安之狀態者，即難認有受確認判決之法律上利益。又不動產之占
有人對於該不動產有事實上之管領力，而得對之為使用收益，惟
抵押權則為不移轉不動產之占有，為擔保債權之履行而就之設定
之擔保權，兩者性質上並非不能相容。技訓中心雖本於系爭土地
事實上占有人之地位，對系爭土地為使用，惟甲○○既僅係就一
九○之一地號土地取得系爭抵押權，並未妨礙技訓中心使用系爭
土地，難謂技訓中心在私法上之占有人地位，因系爭抵押權之設
定而存在不安之狀態或受有妨害。上訴人雖主張：系爭抵押權之
設定將使系爭土地存在遭受拍賣並由第三人取得之風險，且如由
第三人取得系爭土地，將使軍備局與公業福德爺間之買賣關係遭
受否定，並得對技訓中心主張拆屋還地或給付不當得利，而上開
風險得以本件確認之訴予以除去，上訴人自有即受確認判決之法
律上利益云云。惟查，軍備局迄未取得系爭土地合法買受人之地
位，其就此法律上地位之不安狀態，難認其得以本件確認訴訟予
以除去。技訓中心稱其將受有拆屋還地或給付不當得利之風險，
經核僅係事實上之利害關係，且繫諸將來不確定發生之事實，亦
難認其因此有即受確認判決之法律上利益。上訴人此部分主張，
亦不足取。技訓中心就系爭土地之占有人地位，既不因系爭抵押
權之設定而受有妨害，且其僅具系爭土地占有人身分之不安狀態
，復不能藉由本件確認訴訟予以除去，其依據民法第九百六十二
條之規定，先位請求確認被上訴人間之抵押債權不存在及被上訴
人間所設定之系爭抵押權不存在，併請求甲○○塗銷系爭抵押權
設定登記部分；及備位請求確認甲○○所設定之系爭抵押權不存
在，併請求其塗銷系爭抵押權設定登記，亦屬無據等詞，為其判
斷之基礎。
惟按神明會可分為財團性質之神明會及社團性質之神明會。財團
性質之神明會，以會產為會之重心，會員數多而且不確定，會員
對於會產並無直接之權利義務。社團性質之神明會則以會員為會
之中心，會員數不多而且確定，又社團性質之神明會，除具有社
團法人性質之神明會外，一般情形具有濃厚的私益色彩，乃屬公
同共有之性質。查原審雖認定公業福德爺為神明會，惟原審並未
查明公業福德業究係以會產或會員為重心？其會員多少？是否確
定？即以「福德爺日清簿」所載係關於該神明會各年度爐主人別
、會員借還金紀錄、爐主辦菜金收支暨土地租金分配等事宜，逕
認公業福德爺應屬社團性質之神明會，未免速斷，其進而認公業
福德爺所有之系爭土地為其全體會員所公同共有，周高土一人出
賣系爭土地，未徵得公業福德爺全體會員之同意，對公業福德爺
不發生效力，於法亦非無可議。次查，原審認依上訴人所提出於
三十九年間所簽訂之土地買賣契約書及絕賣證書所示，其上所載
出賣人僅周高土一人，周高土出賣系爭土地並未徵得公業福德爺
全體會員之同意，對公業福德爺不發生效力，軍備局無從繼受系
爭土地買賣契約買受人之地位，而得代位公業福德爺行使物上請
求權，而為軍備局敗訴之判決。惟查上訴人所提出之絕賣證書，
其上所載之賣主，除周高土外，尚有周灶、程金昌、程海、周萬
、林自然、林永連等人（見第一審卷第一○二至一○四頁，原審
卷(二)第三三五、三三六頁）；土地登記委託書亦有上述七人之印
章（見原審卷(二)第三三七頁）。原審對於系爭土地買賣時公業福
德爺之會員究有幾人，何人有權將系爭土地出賣，未為詳查，遽
認系爭土地買賣契約書之出賣人僅周高土一人，其出賣對公業福
德爺不生效力，軍備局無從繼受買受人之地位代位公業福德爺行
使物上請求權，而為軍備局敗訴之判決，不無速斷，亦與證卷資
料不符。況上訴人又主張：依其所提出之「業主權保存登記申請
書」及「登記濟」、「台灣省土地關係人繳驗憑證申報書」等證
據，周高土係有權代理人，得代理公業福德爺出售系爭土地，系
爭買賣契約合法成立。縱認周高土、周灶及程金昌等人為無權代
理，稽之土地出售過程及周高土所提之各項憑證，亦已構成表見
代理，公業福德爺之會員或派下員，對系爭土地為軍方使用，且
登記事項標示陸軍收購用地，未曾異議，迄今已長達五十餘年之
久，在系爭買賣契約簽定後，公業福德爺之會員或派下員始終未
為反對之表示，依民法第一百六十九條之規定，公業福德爺之全
體會員派下員應負授權人之責任，系爭土地之買賣契約即屬有效
成立等語（見原審卷(四)第一二七至一二九頁、第一三二至一四四
頁、第一八四、一八五頁）。此項主張亦攸關系爭土地買賣是否
有效，軍備局得否以買受人之地位代位公業福德爺為請求，屬重
要之攻擊方法，原審就此未於判決理由項下表示其取捨之意見，
遽而為軍備局敗訴之判決，亦有判決不備理由之違法。軍備局上
訴論旨，執以指摘原判決其敗訴部分不當，求予廢棄，非無理由
。又系爭土地買賣是否有效，軍備局是否合法繼受買受人之地位
，攸關技訓中心是否有權占用系爭土地而免於因系爭抵押權之實
行而被主張拆屋還地或請求不當得利，技訓中心是否無即受確認
判決之法律上利益及不得請求塗銷系爭抵押權設定登記，非無研
求之餘地，原審為其敗訴部分，亦應併予廢棄發回。
據上論結，本件上訴為有理由。依民事訴訟法第四百七十七條第
一項、第四百七十八條第二項，判決如主文。
中    華    民    國  九十八  年   十一   月    五    日
                      最高法院民事第七庭
                          審判長法官  劉  福  聲
                                法官  鄭  玉  山
                                法官  黃  義  豐
                                法官  劉  靜  嫻
                                法官  袁  靜  文
      本件正本證明與原本無異
                                      書  記  官
中    華    民    國  九十八  年   十一   月   十八   日
                                                Ａ


司法院資訊處製作；財團法人民間司法改革基金會備份。
